【裁判字號】    90,上易,3821
【裁判日期】    901212
【裁判案由】    背信
【裁判全文】
臺灣高等法院刑事判決                            九十年度上易字第三八二一號
    上  訴  人  臺灣板橋地方法院檢察署檢察官
    被      告  乙○○
右上訴人因被告背信案件，不服臺灣板橋地方法院九十年度易字第二０八二號，中華
民國九十年八月二十九日第一審判決（起訴案號：臺灣板橋地方法院檢察署九十年度
偵字第六四六二號）提起上訴，本院判決如左：
    主  文
上訴駁回。
    理  由
一、公訴意旨略以：被告乙○○於民國（下同）八十四年三月二十日，在臺北縣新莊
    市某處，受甲○○（原名朱採梅，於八十八年十二月七日改名）之託，以其名義
    參加丙○○○所召集之互助會乙會，會期自八十四年三月二十日起至八十九年二
    月二十日止，會員連會首共六十一名，每會新臺幣（下同）一萬元，每月開標地
    點臺北縣新莊市○○路八五巷一弄十號，並約定每月會款由甲○○負擔，再由乙○○轉交予會首丙○○○。詎乙○○意圖為自己不法之利益，未經甲○○同意下
    ，違背其受託任務，擅自於某會期以二千元之價標得會款，並由不知情之丙○○○交付會款五十萬元，得手後供己花用，致甲○○受有損害。嗣該會終結後，甲○○向乙○○索討會款未果，因認被告乙○○涉犯刑法第三百四十二條第一項之
    背信罪嫌云云。
二、按犯罪事實應依證據認定之，無證據不得推定其犯罪事實；又不能證明被告犯罪
    者，應諭知無罪之判決，刑事訴訟法第一百五十四條、第三百零一條第一項分別
    定有明文。又認定不利於被告之事實，須依積極證據，苟積極證據不足為不利於
    被告事實之認定時，即應為有利於被告之認定，更不必有何有利之證據，最高法
    院三十年度上字第八一六號著有判例，足供參照。而刑法第三百四十二條第一項
    之背信罪，必須違背任務之行為，具有為圖取不法利益，或圖加不法損害之意思
    為構成要件。若本人利益之受損害乃基於正當原因，並非不法，則因缺乏犯罪意
    思要件之故，即難律以本罪，最高法院五十三年度台上字第二四二九號亦有判例
    可供參核。
三、本件公訴人認被告乙○○涉有右揭背信之犯行，無非係以右開事實業據告訴人甲○○及證人丙○○○指訴甚詳，且證人堅指被告業已標得會款五會，未積欠被告
    任何債務，被告復未能提出將標得現金交予張超璜或告訴人曾積欠債務之任何實
    據，遂認被告所辯不足採信，並以互助會會單乙紙資為論據。訊據被告乙○○固
    供認曾於八十四年三月二十日，受告訴人甲○○之委託，以被告之名義參加丙○○○所召集之上開互助會，會錢係由告訴人甲○○負擔等情屬實，惟堅決否認有
    背信之犯行，並辯稱：伊並沒有標甲○○委託的那一會，因為伊欠互助會會首錢
    ，會首不讓伊標等語。
四、經查：被告乙○○以其名義參加會首丙○○○所召集，會期自八十四年三月二十
    日起至八十九年二月二十日止，會員連會首共六十一名，每會一萬元，於每月二
    十日在臺北縣新莊市○○路八五巷一弄十號開標之互助會共計六會等情，業據被
    告自白在卷，復核與卷附之互助會會單影本（見九十年度偵字第六四六二號卷，
    第九頁）之記載相符，自應堪以採信。又被告與告訴人甲○○於八十六年十一月
    二十五日簽訂互助會契約書，約定每月標餘款均由告訴人按月支付，被告代為繳
    交，未得標前，被告不得任意開標等旨，亦有被告親自簽署之上開契約書乙份（
    見八十九年度偵字第二三一七九號卷，第八頁）附卷可憑，復參酌告訴人於臺灣
    臺北地方法院檢察署檢察官偵訊時所陳明，業與被告約定均不能標會而要拿尾會
    等語（同上偵卷，第二八頁背面），故被告乙○○受告訴人之委託，負有按月代
    告訴人繳交會款，以及不得於尾會前任意開標等義務乙節，要屬無疑。次查，告
    訴人於檢察官偵訊時即指訴被告於八十八年底，未經告知而自行將互助會標走，
    迄九十年一月間始說已標走互助會等語（同上偵卷，第二九頁正面），於原審調
    查時仍執前詞，認被告擅自標走互助會，且迄未給付會款為其告訴之理由（見原
    審卷，第十八頁）。然據上開互助會會首之證人丙○○○於原審調查時到庭具結
    證稱：伊認識乙○○，她是隔壁鄰居，甲○○伊不認識。（有無召集互助會？）
    從八十四年三月二十日起到八十九年三月二十日結束，連會首有六十一會，每會
    一萬元，乙○○共參加六會，並沒有說代表告訴人參加，結束前四、五個月，被
    告會錢付不出來，最後一會伊就不讓她標，之前的五會都標走了，標會要寫標單
    ，都只寫金額，沒有寫名字，都是本人來標，沒有委託投標的等語（同上審卷，
    第二九頁），告訴人甲○○除對被告所供述因會首不同意而未標取者，即係告訴
    人之一會乙節，當庭未加爭執外，復陳明無可資證明她所說的那一會不是伊的會
    之證據等語（同上審卷，第三０頁、第三七頁），則被告所辯未標走告訴人之互
    助會等語，應非屬無據之詞而堪以採信。是以被告既因會首丙○○○不同意而未
    標取告訴人之互助會，自未違背其對告訴人所負不得於尾會前開標義務之行為，
    且被告亦無以為圖取不法利益，或圖加不法損害之意思甚明，從而公訴意旨謂被
    告擅自於某會期以二千元之價標得會款五十萬元，得手後供己花用，致甲○○受
    有損害云云，自與實情未合。據之，本件被告乙○○既未標取告訴人所委託之互
    助會，實無違背其任務之行為，自難科以被告背信之刑責，被告前揭所辯各節，
    尚堪採信。
五、綜上所述，被告乙○○並無公訴人所指背信行為之事證，自不得遽以該罪名相繩
    ，此外復查無任何積極證據足資証明被告犯罪，原審以不能証明被告之犯行，而
    諭知無罪之判決，核無違誤。公訴人上訴意旨任意擴張起訴之範圍，而認被告另
    有告知己遲付之義務，因其未盡此一義務，導致告訴人受有損害，亦屬背信範疇
    ，指摘原判決不當，為無理由，應予駁回。
六、至被告雖於偵審中坦承於會首不同意其標會時，仍有向告訴人拿取活會會款六萬
    元之情事，惟此告訴人繳付活會款，乃係履行互助會契約之義務，被告若有不法
    之意圖而私吞，可能涉及侵佔刑責之問題。然此部分究與起訴事實有間，公訴人
    既未就此部分提起公訴，且起訴事實復經本院判決無罪在案，自不得併予審判，
    附此敘明。
據上論結，應依刑事訴訟法第三百六十八條，判決如主文。
本案經檢察官鄭龍照到庭執行職務。
中    華    民    國     九十     年      十二      月       十二       日
                              臺灣高等法院刑事第十庭
                                  審判長法  官  溫  耀  源
                                        法  官  林  銓  正
                                        法  官  黃  金  富
右正本證明與原本無異。
不得上訴。
                                        書記官  江  采  廷
中    華    民    國     九十     年      十二      月       十四       日


司法院資訊處製作；財團法人民間司法改革基金會備份。
